【裁判字號】    92,判,1726
【裁判日期】    921211
【裁判案由】    工商登記
【裁判全文】
最  高  行  政  法  院  判  決                  九十二年度判字第一七二六號
    上  訴  人  乙○○
    被 上訴 人  桃園縣政府
    代  表  人  甲○○
右當事人間因工商登記事件，上訴人對於中華民國九十一年八月一日臺北高等行政法
院九十年度訴字第五八五四號判決，提起上訴，本院判決如左：
    主  文
上訴駁回。
上訴審訴訟費用由上訴人負擔。
    理  由
壹、本件上訴人主張：（一）、依民法九十八條之規定，解釋「意思表示」應探求當
    事人之真意，不得拘泥所用文句。而公文中「說明欄」亦為公文之一部分，所以
    不能謂「說明欄」所主張內容為無效。而七十一年一月十三日申請函如將「主旨
    欄」及「說明欄」．綜合解釋，則該函之先位申請應該就是申請『大利當舖執照
    』，該函已有當舖執照之申請。其備位申請，乃以如無缺額為前提條件，再申請
    候補。而申請候補當舖執照之法律行為，為附有「期限及條件」之行為，其於候
    補條件成就時（即人口門檻到達或當舖執照開放時）為期限屆至之時，使所候補
    之當舖執照申請案生效，既已生效，當然亦屬有效之當舖執照申請案。且上訴人
    所謂候補之意思，就是在表達「期限屆至來條件成就即請求補『頒發大利當舖執
    照之意思表示』」，既然有上訴人之當舖執照申請案存在，被上訴人縱然不於八
    十二年十二月二十一日執照開放時，依「執照申請案」核發當舖執照，但上訴人
    執照申請案既然至今合法存在，此項申請案又是屬於八十三年七月二十九日以前
    申請，而尚未准駁之舊案，從而依內政部八十三年九月一日函文之規定及公平原
    則，被上訴人亦應發照給上訴人。但原判決理由卻謂：「上訴人七十一年申請案
    所獲得被上訴人之許可者，只是附有「俟人口到達標準後，再行轉知辦理」之附
    條件處分，『並未核准上訴人當舖業之設立』，上訴人無權要求被上訴人於八十
    二年十二月二十一日執照開放時發照給上訴人」等語。如果將上訴人主張及原判
    決理由稍加比對，就可發現有不相符合之處。按上訴人乃在依據生效之「上訴人
    自己之申請案」在「主張權利」，作攻擊防禦之方法，而並未依據「被上訴人七
    十一年之行政處分」而「主張權利」作攻擊防禦方法至明。但原判決卻引用「被
    上訴人七十一年之行政處分」為上訴人不利之判決，即有違法。（二）、判決理
    由項下，應記載關於攻擊或防禦方法之意見及法律上之意見。行政訴訟法第二百
    零九條第三項定有明文。又法院為上訴人敗訴之判決，而其關於攻擊方法之意見
    有未記載於判決理由項下者，即為同法第二百四十三條第三項第六款所謂判決不
    備理由（參照最高法院二十九年上字第八四二號判例）。查原判決並未對上訴人
    所張七十一年申請案之先位申請是否就是申請「大利當舖執照」之行為及備位申
    請候補所申請之執照申請案是否已於執照開放時因「始期期限之屆至」而使「大
    利當舖申請案」生效及執照之候補是否算是「廣義之執照申請案」等爭議加以斟
    酌，並將其不足採之理由記載於判決理由。此均屬重要之攻擊防禦方法，足以影
    響判決基礎者，攸關上訴人能否進而引用內政部八十三年九月一日函及平等原則
    而要求發照之權益，但原判決未加斟酌，亦未在判決理由項下記載其意見，原判
    決有不備理由之違法。又原判決既認定「被上訴人之核准係附條件之處分，必俟
    條件成就，始生效力」，則上開處分所附條件既係「俟人口達到標準後，再付轉
    知辦理」，即在台灣省政府八十二年十二月二十一日解除人口標準之禁令時（限
    制解除時），因人口須達到標準之限制解除（即已無須受到人口標準之限制），
    則本件所附條件已成就，被上訴人之處分，應即生效，毋待被上訴人之轉知。被
    上訴人應即據以辦理實質審查核發執照。縱須待被上訴人之「再付轉知」始予辦
    理，亦屬被上訴人之行政責任。故原判決之認事用法實有不適用民法第九十九條
    第一項「附停止條件之法律行為，於條件成就時發生效力」之規定或適用不當之
    違法。（三）、原判決認為上訴人未於八十二年十二月二十一日解除限制令時，
    即行提出申請執照等語。但上訴人並不知當舖執照曾於八十二年十二月二十一日
    開放之事，被上訴人亦未通知上訴人，然上訴人七十一年執照申請案，是否已消
    滅、不存在。如未消滅，則原判決理應指摘被上訴人不當，卻反而指摘上訴人未
    重複再申請執照一次，顯已違反論理法則。如謂上訴人七十一年申請案已不存在
    ，則原判決書未記載其何時因何而消滅之理由，則有判決不備理由之違法。且未
    就上訴人執照申請案是否存在之爭議點，行使闡明權亦屬違背法令。（四）、從
    原判決理由援引：「依行為時之當舖業管理規則第六條第一項之規定，申請當舖
    執照應先向警察局申請，審核合乎規定後，轉請縣（市）政府發給許可執照」云
    云，惟查上訴人七十一年一月十三日申請時（行為時）之「當舖業管理規則」第
    六條第一項之規定：直接向縣（市）政府申請，並無先向警察局申請之規定。而
    原判決所援引者係七十一年三月三日（行為後）之當舖業管理規則第六條第一項
    之新規定，故原判決實有適用法律錯誤。（五）、人民依當舖業管理規則之規定
    ，申請當舖執照以謀生之權利乃人民之工作權及生存權，受到憲法第十五條之保
    護。然當舖執照四十六年來都在管制中，其間只有七個月之空窗期（八二、十二
    、二一至八三、七、二九），上訴人已候補一、二十年，然不開放還好，已等待
    二十年，算來時間已到已夠格領照，但卻在行政機關一「開」、一「關」之間已
    刻意被剝奪、喪失一切資格，極不合情、不合理。且開放期間既不通知候補者開
    放之消息，使候補者有所行動，而關門前亦不警告候補者限期關門前補領執照，
    否則失權，卻責怪上訴人，未補申請，咎由自取為藉口，實難認其符合誠信原則
    、信賴保護原則及正義原則。綜上所陳，本件原判決，有違背法令之處，為此請
    求廢棄原判決，並將訴願決定及原處分均撤銷等語。
貳、被上訴人未提上訴答辯狀。
參、原審斟酌全辯論意旨及調查證據結果，以：上訴人於七十一年一月十三日函向被
    上訴人申請准其設立當舖，其主旨明載：「為在中壢市設立當舖，敬請准予候補
    」，被上訴人旋於同年月十八日以七一府建工字第○九一八六號函復上訴人，主
    旨明載：「台端申請於中壢市設立當舖准予候補登記乙案，經查符合規定，准予
    排列中壢市當舖人員候補登記第三十七位，俟人口達到標準後，再行轉知辦理，
    請查照」，有上開兩函影本附卷可稽，且為兩造所不爭執，堪信為真實。次查上
    訴人主張其早於七十一年就已申請「設立當舖並核發執照」，而非申請「候補登
    記」，當時被上訴人對此並未為「駁回申請」之處分，故於臺灣省政府八十二年
    十二月二十一曰解除禁令時，其候補期限就在解禁之日依法「期限屆滿」而使上
    訴人之申請案生效，嗣又具狀陳稱其申請非僅為「申請次序」之登記，且為申請
    「候補」云云；但查，上訴人於七十一年一月十三日所提出之申請函，依其主旨
    所載，已明揭「請准予候補」之意旨，而被上訴人七十一年一月十八日七一府建
    工字第○九一八六號函所核准者，係「准予排列中壢市當舖人員候補登記第三十
    七順位，俟人口達到標準後，再行轉知辦理。」，可知被上訴人之核准係附條件
    之處分，必俟條件成就，始生效力至明。而被上訴人上開處分所附條件係「俟人
    口達到標準後，再行轉知辦理」，而非限制之解除，從而，上訴人主張其獲准之
    處分，於臺灣省政府八十二年十二月二十一曰解除禁令時，其候補期限就在解禁
    之日依法「期限屆滿」而使上訴人之申請生效一節，要屬誤解。再查，臺灣省政
    府雖於八十二年十二月二十一日以八二府建三字第一一一四三四號函停止適用該
    府四十五年十二月二十二日所頒限制令，有關當舖業之管理，回歸依當舖業管理
    規則及內政部行政命令辦理。內政部復於八十三年二月四日台（八三）內警字第
    八三○一○三六號函停止適用內政部七十三年七月二十六日上開函令，一依當舖
    業管理規則及相關商業法令為適用，則依當舖業管理規則之規定，上訴人有意為
    當舖業之設立，即應依當時之規則提出申請，始符法制，蓋上訴人七十一年一月
    十三日所提出之申請，所獲得者係一附有條件之處分，而限制之解除並非該處分
    之條件，自無因臺灣省政府及內政部上開解除限制令之措施，而使上訴人上揭附
    條件處分生效之理。又查，上訴人未於臺灣省政府及內政部解除限制令後即時提
    出當舖設立許可之申請，嗣因內政部八十三年七月二十九日以台（八三）內營字
    第八三八三三○八號函再度限制當舖業之設立家數，上訴人自應遵行上開函令之
    限制，要無疑義。六、上訴人指摘被上訴人核准較後申請之鴻展等八家當舖之營
    業許可執照，唯獨排除上訴人，有違平等原則一節，查上訴人所指日盛、瑞興、
    龍昌、來興及德寶等五家當舖，係於臺灣省政府八十二年十二月二十一日函解除
    限制後，提出申請而經核准取得執照；至鴻展、中信及統一等三家，則係於臺灣
    省政府八十二年十二月二十一日上開函開放自由申請期間提出申請，惟於受理後
    尚未准駁前，適逢內政部八十三年七月二十九日上開函再度限制當舖業申設數量
    ，經報請內政部以八十三年九月一日台（八三）內警字第八三八三八八一號釋示
    ：「已受理而尚未准駁之設立當舖業申請案件，參照中央法規標準法第十八條精
    神，自無該警察命令（即內政部八十三年七月二十九日上開函）之適用，仍應依
    『當舖業管理規則』規定辨理。」據以准予設立。被上訴人依當時有效法令核發
    營業許可執照，於法並無不合，上訴人對於此項事實於原審法院調查中亦不爭執
    ，其此項主張當屬誤解。上訴人主張縣府撤銷上訴人七十一年度申請案，有違公
    平正義云云，但查，本件被上訴人處分並未撤銷上訴人七十一年度之申請案，被
    上訴人函復主旨明載：「台端申請於中壢市設立當舖准予候補登記乙案，經查符
    合規定，准予排列中壢市當舖人員候補登記第三十七位，俟人口達到標準後，再
    行轉知辦理，請查照」，已如前述，上訴人此項主張要屬誤解。綜合上述，上訴
    人七十一年一月十三日申請案，所獲得被上訴人之許可者，係附有「俟人口達到
    標準後，再行轉知辦理」之附條件處分，並未核准上訴人當舖業之設立申請，則
    上訴人要無主張於臺灣省政府於八十二年十二月二十一日以八二府建三字第一一
    一四三四號函停止適用該府四十五年十二月二十二日所頒限制令後，其申請即生
    效力可言，被上訴人九十年一月八日九十府建商一六○七號函復上訴人：中壢市
    目前已達受限制設置門檻人數，中壢市人口數至八十九年十一月止共三十二萬四
    千二百三十一人，目前當舖家數二十七家（按規定每增加三萬人口數得增設一家
    ），要待人口數達八十一萬人始可新設之處分，並無不合，訴願決定予以維持，
    亦無違誤，乃判決駁回上訴人在原審之訴。
肆、本院查：（一）、按六十五年二月七日內政部台內警字第六六八五四八號令修正
    公布）當鋪業管理規則（該規則於九十年八月二十七日內政部台內警字第九○八
    八三五○號令發布廢止）第二條規定：「本規則所稱主管機關在中央為內政部，
    在省（直轄市）為省（直轄市）政府，在縣（市）為縣（市）政府。」；第六條
    規定：「設立當舖，應將左列事項填具聲請書及債務聯保單等文件，連同執照費
    報由縣（市）主管機關，驗明資本設備，如具考語，轉請省主管機關核發營業許
    可執照，直轄市由直轄市主管機關受理，並驗明資本設備及審核後，核發營業許
    可執照。一、名稱。二、資本總額。三、設備。四、營業地點。五、出資人姓名
    、年齡、籍貫、住所。六、經理人姓名、年齡、籍貫、住所。前項申請書債務聯
    單及營業許可執照之格式，由省（直轄市）主管機關定之。」；七十一年三月三
    日內政部台內警字第七一三七一號令修正發布當鋪業管理規則第六條第一項規定
    ：「設立當鋪業應將左列事項填具申請書及債務聯保單等文件，連同執照費送經
    直轄市或縣（市）警察局，審核合乎規定後，轉請直轄市或縣（市）政府發給營
    業許可執。．．．」又臺灣省政府四十五年十二月二十二日肆伍府建商字第一二
    ○○四三號令規定：「．．．三、特規定處理辨法如次：．．．（二）各縣市鄉
    鎮（縣以每一鄉鎮人口數為標準，市以整個市區人口數為標準），以人口數之多
    寡為限制設立民營當鋪家數之標準，凡人口滿一萬人以上者得設立當鋪一家。家
    數超出人口比例，則不准申請設立。候遇大停業狀態時方得申請補足．．．。（
    六）各縣市政府應即備置登記簿，如商民擬在轄區內開設當鋪者，可先向當地縣
    市政府申請登記，按照登記先後次序侯缺申請，以免紛爭。」。本件上訴人因民
    國（下同）七十一年間經被上訴人准予於桃園縣中壢市申請設立當鋪惟排列中壢
    市當鋪人員候補登記第三十七位。惟嗣後獲悉有十一家當鋪之申請時間在上訴人
    之後，卻已核發營業許可執照，遂於八十八年八月二十日向被上訴人申請補發執
    照，被上訴人函轉其所屬警察局處理，該警察局以未發現有插隊領取執照情事及
    人口數到七十八萬人以上方可增設為由，以八十八年十月十九日桃警刑字第九三
    四一八號函復，上訴人不服，提起訴願、再訴願，經臺灣省政府審認原處分機關
    （桃園縣警察局）非當鋪業之主管機關，而以上訴人提起訴願程序自有未合及其
    與原決定機關逕以實體駁回之結果並無二致，故不予受理。上訴人後於八十九年
    八月一日另以被上訴人逾期未為行政處分，向內政部提起訴願，經內政部八十九
    年十二月十三日台（八九）內訴字第八九○六七五九號決定書略以：「訴願人於
    八十八年八月二十日申請設立當鋪業，原處分機關於收件後因應依當鋪業管理規
    則第六條第一項規定，經桃園縣警察局審核合乎規定後，轉請縣政府發給營業許
    可執照，其不合規定者，桃園縣警察局亦應將理由函復原處分機關，俾原處分機
    關對申請人為具體答復。原處分機關對於訴願人八十八年八月二十日之申請函逾
    期二個月未就其權責事項對申請人為准駁，顯有不作為情事，原處分應予撤銷，
    由原處分機關於二個月內以府函另為適法之處分。」嗣被上訴人乃於九十年一月
    八日九十府建商一六○七號函復上訴人中壢市目前已達受限制設置門檻人數，中
    壢市人口數至八十九年十一月止共三十二萬四千二百三十一人，目前當鋪家數二
    十七家（按規定每增加三萬人口數得增設一家），要待人口數達八十一萬人始可
    新設。上訴人不服，提起訴願，遭決定駁回，乃提起本件行政訴訟。原判決以前
    理由，認上訴人七十一年一月十三日申請案，所獲得被上訴人之許可者，係附有
    「俟人口達到標準後，再行轉知辦理」之附條件處分，並未核准上訴人當舖業之
    設立申請，則上訴人要無主張於臺灣省政府於八十二年十二月二十一日以八二府
    建三字第一一一四三四號函停止適用該府四十五年十二月二十二日所頒限制令後
    ，其申請即生效力可言，被上訴人九十年一月八日九十府建商一六○七號函復上
    訴人：中壢市目前已達受限制設置門檻人數，中壢市人口數至八十九年十一月止
    共三十二萬四千二百三十一人，目前當舖家數二十七家（按規定每增加三萬人口
    數得增設一家），要待人口數達八十一萬人始可新設之處分，並無不合，訴願決
    定予以維持，亦無違誤，乃判決駁回上訴人在原審之訴。又上訴人七十一年一月
    十三日申請函記載「受文者：被上訴人。主旨：為在（中）壢市設立當舖敬請准
    予候補。說明：一、本人擬在中壢市設立『大利當舖』，敬請照准，如無缺額，
    並請准予候補。二、附呈戶籍謄本壹份。」；被上訴人於同年月十八日以七一府
    建工字第○九一八六號函復上訴人，主旨記載：「台端申請於中壢市設立當舖准
    予候補登記乙案，經查符合規定，准予排列中壢市當舖人員候補登記第三十七位
    ，俟人口達到標準後，再行轉知辦理，請查照。」，有該上訴人之申請函影本及
    被上訴人前開函稿影本附於原處分卷可按，上訴人已於該申請函陳明如無缺額，
    並請准予候補，而被上訴人准予排列中壢市當舖人員候補登記第三十七位，足證
    當時上訴人所請求准其設立當舖因無缺額，而未照准，乃如上訴人之請求於無缺
    額而准予候補，況上訴人之申請函主旨載明僅為在中壢市設立當舖敬請准予候補
    ，並無如上訴人所主張其申請函有先位申請及備位申請兩部分，或者有其申請函
    附期限屆至條件成就之情事，且上訴人亦僅檢附戶籍謄本壹份，誠難認其已依按
    六十五年二月七日內政部台內警字第六六八五四八號令修正公布或七十一年三月
    三日內政部台內警字第七一三七一號令修正發布之當鋪業管理規則規定提出相關
    文件申請設立當鋪。再者，訴願決定及原處分均引用七十一年三月三日內政部台
    內警字第七一三七一號令修正發布之當鋪業管理規則第六條第一項規定，乃因上
    訴人主張主張於臺灣省政府於八十二年十二月二十一日以八二府建三字第一一一
    四三四號函停止適用該府四十五年十二月二十二日所頒限制令後，其申請即生效
    力等語。而八十二年十二月二十一日當時有效之當鋪業管理規則係七十一年三月
    三日內政部台內警字第七一三七一號令修正發布者，以認上訴人於解除前揭限制
    當時上訴人為依當時之七十一年三月三日內政部台內警字第七一三七一號令修正
    發布之當鋪業管理規則第六條第一項規定申請設立當舖。其此部分之適用法令，
    並無不合。原判決所適用之法規與該案應適用之現行法規並無違背，與解釋判例
    ，亦無牴觸，並無所謂原判有決理由不備或適用法規錯誤之違背法令情形。（二
    ）、上訴人對於業經原判決詳予論述不採之事由再予爭執，核屬法律上見解之歧
    異，要難謂為原判決有違背法令之情形。本件上訴論旨，仍執前詞，指摘原判決
    違誤，求予廢棄，難認有理由，應予駁回。
據上論結，本件上訴為無理由，爰依行政訴訟法第二百五十五條第一項、第九十八條
第三項前段，判決如主文。
中    華    民    國    九十二      年      十二      月      十一      日
                    最 高 行 政 法 院  第 三 庭
                                審 判 長 法  官      葉  振  權
                                         法  官      林  家  惠
                                         法  官      吳  錦  龍
                                         法  官      劉  鑫  楨
                                         法  官      吳  明  鴻
右  正  本  證  明  與  原  本  無  異
                                         法院書記官  陳  盛  信
中    華    民    國    九十二      年      十二      月      十一      日


司法院資訊處製作；財團法人民間司法改革基金會備份。
